【裁判字號】    98,易,2285
【裁判日期】    990129
【裁判案由】    妨害名譽等
【裁判全文】
臺灣臺北地方法院刑事判決              98年度易字第2285號
公  訴  人  臺灣臺北地方法院檢察署檢察官
被      告  戊○○
上列被告因恐嚇等案件，經檢察官提起公訴（97年度偵字第2121
8號），本院判決如下：
    主  文
戊○○犯恐嚇危害安全罪，處拘役伍拾玖日，如易科罰金，以新
臺幣壹仟元折算壹日。又犯散布文字誹謗罪，處拘役伍拾日，如
易科罰金，以新臺幣壹仟元折算壹日。應執行拘役壹佰日，如易
科罰金，以新臺幣壹仟元折算壹日。
    事  實
一、戊○○於民國88年間因誣告案件，嗣經臺灣高等法院92年上
    訴字第1108號判處有期徒刑6月，緩刑3年，於95年1月19日
    經最高法院以95年度台上字第1108號駁回上訴確定，於緩刑
    期間，仍不知警惕，緣其於96年間，先後任職於錦順營造股
    份有限公司（下稱錦順公司）及己○○建築師事務所擔任工
    地監工等職務，嗣於96年4月間遭錦順公司解職，復與己○○間因承包臺北市政府消防局整修等工程案衍生勞務報酬糾
    紛，認己○○積欠其相關費用新臺幣（下同）100萬元，經
    多次索討未果，竟於如附表所示之時間，在不詳地點，接續
    以寄發如附表所示行動電話簡訊或電子郵件方式，向己○○
    恫以：「...會出事」、「...希望你的顧問救得了你」、「
    ...你說有亂七八遭的事我替你擋不住紙包不住火」、「...
    我怕措詞不當，不善表達，弄巧成拙，導致你主子整個監造
    費都領不到，還要倒賠」等語，意指將揭發己○○承包工程
    弊端之加害名譽之事，使己○○心生畏懼，致生危害於安全
    。另基於意圖散布於眾之誹謗犯意，於97年6月2日在不詳地
    點，以其所使用leoccc168@hotmail.com帳號寄發「聲明書
    」電子郵件至錦順公司所申設lien.js8401@msa.hinet.net
    電子信箱內，另將聲明書紙本寄送與己○○、臺灣省桃園農
    田水利會、行政院農業委員會政風室、法務部調查局等機關
    ，散布「我的朋友郝小姐來電告知其受丁○○及己○○建築
    師緊鄰相繼之電話騷擾……，連君（丁○○）有交易不實浮
    報房價詐騙之嫌，據幫連君作假憑證的會計稱連君有將歷年
    來不相干的酒店開支人民幣38萬元灌入整體房價內，詹君（
    己○○）得知後對連君非常之不諒解…誰知連君事後竟自作
    主張由其承攬之桃園水利會水電消防空調工程款中逕自扣抵
    …」、「據側面得知此購屋事件的連帶弊端被桃園農田水利
    會及臺灣省農業委員會政風室得知。行賄受賄私相授受，反
    而促使詹君和連君為生命共同體，一丘之貉於此成形」等文
    字，指摘錦順公司總經理丁○○涉有偽造文書、詐欺等罪嫌
    ，另與己○○共同涉嫌賄賂云云，足以毀損丁○○、己○○
    之名譽。
二、案經己○○、丁○○告訴暨臺北市政府警察局中山分局報告
    臺灣臺北地方法院檢察署檢察官偵查起訴。
    理  由
一、證據能力意見：卷附行動電話門號通聯紀錄，均屬電話發（
    受）話時，電話公司機房電腦之電磁紀錄，固定時間將磁片
    之紀錄利用電腦列印，亦即係機械性列印之紀錄，為各該電
    信公司所屬機械記錄之業務文書，且依偵查機關之請求而交
    付，應無證據證明顯有不可信之情況，核屬同法第159條之4
    第2款規定之文書，與本案待證事實具有關聯性，有證據能
    力。其餘所引傳聞證據之證據方法，當事人均未爭執其證據
    能力，本院審酌其作成時之情況，認為並無不法取證情事，
    且為發現真實，採為證據認屬適當，依同法第159條之5第2
    項規定，得作為證據。末卷附簡訊翻拍照片及電子郵件印列
    紙本，均與本案事實具有自然關聯性，復屬文書證物性質，
    並非傳聞證據，且查無事證足認有違背法定程式取得，或經
    偽造、變造而作成之情事，亦得為證據。
二、訊據被告戊○○並不否認於96年4月間自錦順公司離職，及
    與己○○間有勞務報酬糾紛，另其有使用門號0000000000號
    行動電話，有於附表編號1、2、3、6號所載時間，發送同表
    所示簡訊內容予門號0000000000號行動電話，另其使用電子
    信箱帳號leoccc168@hotmail.com，於97年6月2日10時18分
    ，寄送如附表編號5所示之電子郵件等節，惟矢口否認有何
    恐嚇告訴人己○○或加重誹謗己○○及丁○○之犯行，辯稱
    ：附表編號1、2、3、6號的簡訊是要寄給錦順公司吳佳蓉；
    附表編號4寄件人帳號lusiho@hotmail.com是庚○○的帳號
    ，電子郵件內容不是其寄發的；同表編號5的內容是要發給
    林百鴻，因為當時乙○○等多人要找己○○，並無恐嚇之意
    ，另其亦未發送97年6月2日聲明書，且告訴人己○○亦曾表
    明有人擅用被告名義發送書函，故其無恐嚇或誹謗犯行云云
    。經查：
（一）被告持門號0000000000號手機，傳送如附表編號1、2、3
      、6號所載簡訊內容至登記告訴人己○○申請0000000000
      號門號，有卷附上開門號申請人基本資料、雙向通聯紀錄
      （見97年度他字第6447號卷，下稱他字卷，第186頁、第
      188頁、第189頁、第193及230頁）及簡訊翻拍照片在卷可
      資佐證，觀諸簡訊內容均以第二人稱稱呼受話人，並非有
      囑咐受話人轉達通信內容之意思，被告應非向第三人發送
      簡訊代為傳話，且被告所稱受話人即證人丙○○○於審理
      中證述0000000000號是己○○個人使用，伊只有00000000
      00號1支手機，另錦順公司與己○○或林百鴻間並無債務
      糾紛等節明確（見本院卷140頁以下），是以，被告應無
      發話予丙○○○之事實，足認上開簡訊內容發話對象確係
      告訴人己○○無訛。
（二）次查，附表編號4寄件人電子郵件帳號lusiho@hotmail.
      com係被告使用的帳號，業據被告於偵查中供承：「電子
      郵件lusiho@hotmail.com、leoccc168@hotmail.com是我
      的帳號，證4、5這封郵件是否我發的不確定，要回去再查
      」、「證2、4、5都不是我發的，我回去查電腦信箱的資
      料都沒有。我的電子郵件沒有給其他人使用，密碼我不記
      得，只有我的電腦在使用，但我之前在己○○事務所工作
      有設定在辦公室電腦裡面，離開之後不知道有無人在使用
      。我離開之後有再使用這2個電子郵件帳號」等語明確在
      卷（見他字卷第140、148頁），而電子郵件係個人對外通
      訊重用工具，使用人對於平日所接觸郵件帳號知之最稔，
      若被告並無使用lusiho@hotmail.com之情，對此重要抗辯
      ，其於偵查之始即應堅決否認，焉有供承係帳號使用人，
      並於自行查閱確認存檔電子信箱後，仍未提出抗辯。再者
      ，被告於偵查中亦供述他人並未使用此開電子郵件帳號，
      其自己○○事務所離職後仍有繼續該帳號等節明確，而按
      個人申請電子郵件信箱乃私密之物，使用者均應設帳號、
      密碼，且此開資料僅有使用者能夠知悉，使用前亦須登入
      此開資料，始能寄發或讀取電子郵件，且衡諸常情，常人
      自工作地點離職或交接職務之時，當會將私人電子郵件之
      帳號、信件自行備份並自辦公室所使用個人電腦內移除，
      此為辦公室資訊安全之基本原則，被告自無諉稱不知之理
      ，本件當可排除他人盜用情形。另查證人庚○○於本院審
      理中亦證稱：「之前有合作台北市消防局的案件，我委託
      己○○及被告幫我處理，大部分是被告負責擔任對外聯繫
      窗口，包括預算書圖的編制、與消防局及各分隊單位協調
      、監造等。我沒有申請過上開lusiho帳號，我自己事務所
      內部不會去申請這樣的帳號」等語明確，另被告自行提出
      「臺北市政府消防局96年度忠孝分隊...等維修工程」施
      工公告照片（見本院卷第93頁）中，監造單位名稱、網址
      （或電子郵件信箱）欄所記載係「虛星宏建築師事務所
      lusiho@hotmail.com」，故被告為執行此開維修工程對外
      聯繫、監造業務，而申請使用此開帳號，亦無違於常情，
      上節與其偵查中自承情節相符，故本件應認定電子郵件帳
      號lusiho@hotmail.com確實為被告申請使用，且能排除他
      人盜用情形，此外並有告訴人己○○於偵查中陳述收件者
      電子郵件帳號使用人及卷附電子郵件列印資料為佐（見他
      字卷第138、60頁），是以，被告有以其使用電子郵件信
      箱lusiho@hotmail.com寄送如附表編號4所示內容電子郵
      件予jh.jam17@msa.hinet.net使用人己○○及loverbrt
      @hotmail.com之使用人即公司職員羅婷等收件人無訛。至
      於被告於審理中始翻稱：該帳號是庚○○的帳號，電子郵
      件內容不是其寄發的，於辯論時稱：我放在己○○事務所
      裡面可以輕易使用云云，均係卸責之詞，無足採信。
（三）又查，被告於審理中固否認有寄如事實欄所示之聲明書與
      己○○及相關行政機關或單位云云，惟其於偵查中已自承
      ：「（經提示聲明書）97年6月2日聲明書是我寄的，因為
      那時公司和小包已有一些工程款糾紛，所以我（寄）發這
      些事情跟小包講，農田水利會、農委會是業主，合庫是往
      來銀行」、「（問：你所寄發郵件中所提及與告訴人等有
      關不實浮報房價、作假憑證、告訴人在大陸有幾位女朋友
      等事項，有無證據可證明為真實？）這是郝華妮告訴我的
      ，郝華妮是公司的大陸員工」、「（提示錦順聲明書）我
      有發，我還發給己○○、合庫，我有正式發文」、「丁○○在大陸有浮報房價給己○○，丁○○要我去處理，大陸
      人郝華妮知道這件事」、「因為他們說工程無法結案是我
      的關係，我是掛名的工地主任，我要解釋不是我，是因為
      有不法利益才無法結案」等語明確（見他字卷第301頁；
      偵字卷第89頁），此開聲明書既經訊問人當庭提示書面，
      且已註明發信日期，且被告其業就該聲明內容消息來源及
      寄發目的陳述明確，應無誤認可能性，其於審理中翻稱誤
      認檢察事務官提示係另乙份聲明云云，顯不可採信。且被
      告於偵查、本院審理中均自承leoccc168@hotmail.com是
      其申請使用的電子郵件信箱，與證人王立信警詢證詞相符
      （見他字卷第14頁），另此開帳號應能排除他人盜用情形
      ，已如前述，又證人即告訴人丁○○於偵查中及證人丙○○○於審理中均證述lien.js8401@msa.hinet.net係錦順
      公司使用之帳號（見他字卷第300頁；本院卷第141頁背面
      ），應認被告有以leoccc168@hotmail.com電子郵件信箱
      發送上開聲明書與錦順公司之情。再者，觀諸卷附電子郵
      件列印資料（見他字卷第82、83頁，偵字卷第40、41頁）
      及桃園農田水利會98年12月29日桃農水財字第0980013572
      號函、行政院農業委員會政風室98年12月24日農政室字第
      0980180781號函、法務部調查局98年12月23日調公壹字第
      09800640830號函暨附件聲明書、內部公文簽陳等（見本
      院卷第101頁以下），比對被告寄送給錦順公司聲明書，
      與寄送給己○○及上開機關之聲明書，其中正、副本收件
      人、文書所敘內容及段落鋪陳均相符，再被告於偵查中亦
      已陳述聲明書所載內容係大陸人士郝華妮所告知等節，核
      與聲明書內所敘明緣由契合，且依聲明書敘及具體通訊時
      間、門號，及附件電話簡訊等私密資料，他人應無以知悉
      內情而取得相關附件資料，進而冒用被告名義對外寄發聲
      明書之可能，另被告於偵查中亦供承表明寄發各該受文者
      之用意，綜此，均堪認被告於偵查中自承有向錦順公司、
      己○○及桃園農田水利會、行政院農業委員會政風室、法
      務部調查局寄發上開聲明書乙情，與事實相符，堪以認定
      。
（四）按刑法上所謂恐嚇，祇須行為人以足以使人心生畏怖之情
      事告知他人即為已足，其通知危害之方法並無限制，凡一
      切以直接之言語、舉動，或其他足使被害人理解其意義之
      方法或暗示其如不從將加危害，而使被害人心生畏怖者，
      均應包括在內。而該言語或舉動是否足以使他人生畏怖心
      ，應依社會一般觀念衡量之，如行為人之言語、舉動，依
      社會一般觀念，均認係惡害之通知，而足以使人生畏怖心
      時，即可認屬恐嚇（最高法院22年上字第1310號判例意旨
      參照），觀諸被告於附表各編號簡訊或電子郵件內容全文
      意旨及語氣，其中有提及如事實欄所述「會出事」等語句
      ，意指將揭發己○○承包工程弊端而加害名譽之事，依社
      會一般人理解及通念，自足以致接獲上開訊息之人因心生
      畏懼而深感不安，且告訴人己○○於偵查中指述：「因為
      接受調查很麻煩，我也很害怕」等語在卷（見他字卷第31
      頁），已敘明其憂慮涉嫌刑案後須承受調查程序之訟累，
      且常人因案遭檢調偵查確足影響名譽，故被告指述上開語
      句自該當恐嚇行為。又被告固認告訴人己○○與其及承包
      商間尚有薪資或其他借款糾紛云云，惟其所傳訊證人甲○○、乙○○於本院審理中到庭均未證稱有對己○○主張工
      程款或借款債權引發糾紛等情，另證人乙○○亦證稱並無
      印象有向被告抱怨會被己○○害死等語明確（分見本院卷
      第142頁以下、第153頁背面以下），是以，被告所辯其發
      送簡訊內容是否真實，已難遽信，抑且，縱被告對告訴人
      己○○享有薪資債權存在，惟其催討債務大可依法定程序
      請求或訴追，詎其以揭發事端要脅告訴人，以達清償債務
      目的，手段自非適法，至於告訴人承作工程是否另涉有弊
      端本與其債權無涉，故被告手段與其追討債務之目的間無
      正當合理關聯性，此開抗辯自不足阻卻恐嚇犯行之不法。
      另按恐嚇本不以直接向被害人本人表示為限，行為人如以
      加害被恐嚇者生命之事告知第三人，間接使被恐嚇者知情
      而心生畏懼，仍與恐嚇罪相符，故被告辯稱附表編號5所
      示電子郵件是寄給林百鴻，均非寄予己○○云云，然其郵
      件內容係要求收件人林百鴻將之通知告訴人己○○，揆諸
      此開見解，自無解於恐嚇犯行。
（五）再按行為人就其發表言論所憑之證據資料原非真正，而其
      提出過程有惡意或重大輕率情形，且查與事實不符，只憑
      主觀判斷而杜撰或誇大事實，公然以貶抑言詞散布謠言、
      傳播虛構具體事實為不實陳述，而達於誹謗他人名譽程度
      ，自非不得律以誹謗罪責（最高法院94年度臺上字第5247
      號判決參照），被告指摘如聲明書文字內容，除其片面意
      見外，所憑依據，於偵查中供稱：係據大陸員工郝華妮轉
      述（見他字卷第301頁），惟此僅係屬傳聞供述，以訛傳
      訛可能性極高，且該人遠在境外，被告尚應有合理查證作
      為，另被告於審理中復提出借據1紙（見本院卷第30頁）
      ，惟該借據內容係案外人李佳霖向己○○借貸之字據，並
      未提及丁○○有何以虛假會計憑證作不實交易或己○○、
      丁○○在臺工程涉有何弊端之情，尚難實其說，是以，被
      告未經合理查證即杜撰或誇大如聲明書所載內容，又其內
      容係陳述具體事件，該等文字依客觀文義解釋，確足使收
      受該聲明書之人疑丁○○、己○○涉有刑責，況受件者包
      括政風單位、法務部調查局等職司公務廉能之機構，被告
      所為自足以毀損告訴人丁○○、己○○之名譽，故被告寄
      發此開聲明書與錦順公司、己○○及相關行政機關或單位
      ，自屬係散布文字之誹謗行為無訛。此外，本件復查無刑
      法第311條各款所定阻卻違法事由存在之情，其加重誹謗
      不法行為，亦堪認定。
（六）綜上，被告所辯均屬臨訟卸責之詞，委無可取，是本案事
      證明確，被告恐嚇危害安全、加重誹謗之犯行均堪以認定
      ，本件事證明確，應依法論科。
三、核被告所為，係犯刑法第305條之恐嚇罪、刑法第310條第2
    項之加重誹謗罪。被告為達向己○○索取勞務報酬同一目的
    ，而有多次傳送簡訊或電子郵件實施恐嚇之行為，為接續犯
    ，應僅成立一罪（最高法院80年度臺上字第6136號判決要旨
    參照）；再按誹謗罪所謂之「散布」，係指散播傳布於不特
    定人或多數人，使大眾得知悉其內容者而言。因之，倘行為
    人基於單一之決意，在極短時間內，對於同一被害人先後有
    多次散布文字予以誹謗之行為，應認係單一犯罪行為之接續
    進行而侵害同一法益，僅成立單純一罪（最高法院96年度台
    上字第6101號判決意旨參照），被告係出於同一誹謗犯意，
    意圖散布於眾，在密切接近之時間內，以同一文字內容向不
    同對象寄送，而侵害告訴人同一法益，應認均為1個散布行
    為所含括，而為單純一罪。被告所犯上開2罪間，犯意各別
    ，行為互殊，應予分論併罰。起訴意旨另認被告有將聲明書
    寄送與合作金庫銀行自強分行部分，惟該行未曾收受本件聲
    明書，此有該行98年12月29日台金強字第0980006558號函在
    卷可認（見本院卷第100頁），自無事證足認定此部分散布
    行為，應併予更正犯罪事實，附此敘明。
四、爰審酌被告有誣告前案經論罪科刑，於緩刑期間仍不知警惕
    ，與告訴人己○○、丁○○間因發生勞務報酬糾紛，竟再犯
    本件罪行，造成告訴人受有名譽上之危害或損害，且犯後執
    詞否認犯行，歷次辯詞不一，亦未與告訴人達成和解，態度
    非佳，難認有悔意及其生活狀況、智識程度、犯罪之動機與
    被害人之關係等一切情狀，各量處如主文所示之刑及定應執
    行之刑，並均諭知易科罰金之折算標準。
五、末被告所有之行動電話門號0000000000號，雖係被告所有，
    且供本件傳送簡訊恐嚇告訴人之工具，惟行動電話係常人聯
    絡通訊使用工具，並非專供犯罪所用物品，亦非違禁物品，
    復未扣案，爰不併予宣告沒收。
據上論斷，應依刑事訴訟法第299條第1項前段、刑法第305條、
第310條第2項、第51條第6款、第41條第1項前段，刑法施行法第
1條之1，判決如主文。
本案經檢察官郭力菁到庭執行職務
中    華    民    國    99    年    1     月    29    日
                  刑事第十三庭  法  官  林瑋桓
以上正本證明與原本無異。
如不服本判決應於收受送達後10日內向本院提出上訴書狀，並應
敘述具體理由；其未敘述上訴理由者，應於上訴期間屆滿後20日
內向本院補提理由書（均須按他造當事人之人數附繕）「切勿逕
送上級法院」。
中    華    民    國    99    年    1     月    29    日
                                書記官  鄭伊芸
附錄本案所犯法條全文
刑法第305條
以加害生命、身體、自由、名譽、財產之事，恐嚇他人致生危害
於安全者，處 2 年以下有期徒刑、拘役或 3 百元以下罰金。
刑法第310條
意圖散布於眾，而指摘或傳述足以毀損他人名譽之事者，為誹謗
罪，處 1 年以下有期徒刑、拘役或 5 百元以下罰金。
散布文字、圖畫犯前項之罪者，處 2 年以下有期徒刑、拘役或 1
千元以下罰金。
對於所誹謗之事，能證明其為真實者，不罰。但涉於私德而與公共
利益無關者，不在此限。
附表：
┌──┬────┬──────────┬───────────┐
│編號│時    間│方                式│內                  容│
├──┼────┼──────────┼───────────┤
│  1 │97年4月2│以0000000000號行動電│我都說了而且又不認識都│
│    │2日18時 │話發送簡訊至告訴人詹│想和你討論解決之道想透│
│    │35分    │世鴻0000000000號行動│過我約你你說我能不躲起│
│    │        │電話                │來嗎局裝修案錢錢錢快快│
│    │        │                    │快會出事              │
├──┼────┼──────────┼───────────┤
│  2 │97年4月 │同編號1方式         │錢錢錢聽說你把科長給弄│
│    │23日18時│                    │走了啊。              │
│    │11分    │                    │                      │
├──┼────┼──────────┼───────────┤
│  3 │97年4月 │同編號1方式         │多債權人啊！…再給你到│
│    │23日23時│                    │明早十二點，希望你顧問│
│    │54分    │                    │救得了你。            │
├──┼────┼──────────┼───────────┤
│  4 │97年6月9│以lusiho@hotmail.com│積欠款項如未在6/12以前│
│    │日11時10│帳號發送電子郵件予告│償清時  你說有亂七八糟│
│    │分      │訴人己○○使用jh.jam│的事我替你擋不住紙包不│
│    │        │17@msa.hinet.net帳號│住火  你應該知道  你跟│
│    │        │及事務所職員羅婷使用│林百鴻  向許秀華拿會員│
│    │        │loverbrt@hotmail.com│卡  還有預謀放棄臺灣市│
│    │        │帳號                │場捲巨款潛逃上海之事  │
│    │        │                    │你目前所有後續設計監造│
│    │        │                    │工程....等等  相關人士│
│    │        │                    │本星期皆會知曉  做事要│
│    │        │                    │憑良心別昧著良心做事  │
├──┼────┼──────────┼───────────┤
│  5 │97年6月2│以leoccc168@hotmail │林百鴻主任            │
│    │0日10時 │.com 帳號發送電子郵 │請通知你的主子（指詹世│
│    │18分    │件予告訴人己○○使用│鴻）                  │
│    │        │jh.jam17@msa.hinet.n│前日有人建議我直接向汐│
│    │        │et帳號及james6699@ms│止市公司請工資，但是我│
│    │        │.emome.net、darget89│怕措詞不當，不善表達，│
│    │        │@yahoo.com.tw等帳號 │弄巧成拙，導致你主子整│
│    │        │                    │個監造費都領不到，還要│
│    │        │                    │倒賠，所以還是請妳跟你│
│    │        │                    │主子說下星期一以前清償│
│    │        │                    │完畢，否則按建議方式嘗│
│    │        │                    │試為之                │
├──┼────┼──────────┼───────────┤
│  6 │97年7月6│同編號1方式         │老詹我不可能讓妳和營造│
│    │日22時52│                    │公司還有妳同學玩我妳要│
│    │分      │                    │出手就快保證妳同學還有│
│    │        │                    │乙○○會被妳害死蔡說妳│
│    │        │                    │背信罪要捲款逃亡到大陸│
│    │        │                    │很多債主都要去庚○○那│
│    │        │                    │邊追殺妳。            │
└──┴────┴──────────┴───────────┘

司法院資訊處製作；財團法人民間司法改革基金會備份。
